臺灣高雄地方法院民事判決　　　　　　 100年度訴字第1509號
原　　　告　蔡玉慧
訴訟代理人　紀錦隆　　律師
　　　　　　孫大昕　　律師
被　　　告　蕭淑芬
訴訟代理人　蕭碧宗　　律師
當事人間返還價金等事件，本院民國 100 年 11 月 23 日言詞
辯論終結，判決如下：
  主  文
被告應給付原告新台幣佰玖拾捌萬元，及自民國一百年五月十
日起至清償日止，按週年利率百分之五計算之利息。
訴訟費用由被告負擔。
本判決第一項於原告以新臺幣壹佰拾萬元供擔保後，得假執
行。但被告如以新臺幣佰玖拾捌萬元為原告預供擔保，得免為
假執行。
  事實及理由
甲、程序事項
一、被告經合法通知，未於最後言詞辯論期日到場，核無民事訴
    訟法第386 條各款所列情形，爰依原告聲請，由其一造辯論
    而為判決。
乙、兩造爭執要旨：
一、原告主張：
（一）原告於民國 99 年 11 月 18 日透過訴外人巨亨資產管理
      有限公司（下稱巨亨公司）仲介，與被告簽訂不動產買賣
      契約書（下稱系爭買賣契約），由伊以新台幣（下同）
      398萬元承買被告所有之門牌號碼高雄市前鎮區○○○路
      280 號 7 樓之房屋及基地（下稱系爭房地）、機械停車
      位 2 個。又系爭房地辦理移轉登記前，被告之代理人蕭
      淑真及巨亨公司業務人員曾出示「不動產標的現況說明書
      」，聲明系爭房屋未曾發生兇殺、自殺等非自然身故事實
      。嗣交屋後，原告經由管理員及住戶告知系爭房屋於 95
      年間曾發生房客燒炭自殺事件，屬凶宅，並獲悉被告向前
      手買受時，即已特別約定系爭房屋曾發生非自然身故事實
      ，故當時雙方僅以約市價 5 成左右之 230 萬元買賣價金
      成交。是系爭房屋既屬凶宅，而有減少價值之瑕疵，伊自
      得解除契約，請求被告返還價金。縱認解除契約顯失公平
      ，伊亦得請求被告減少價金，並請求被告返還溢領之金額
      200 萬元。為此，爰依系爭買賣契約法律關係、民法第
      359 條、第 179 條規定，提起本訴。
（二）被告雖辯稱其於 99 年間罹患憂鬱症之精神疾病，並接受
      治療，故兩造所簽訂之系爭買賣契約效力未定云云。惟被
      告是否確有罹患憂鬱症，又是否當然導致無意識或精神錯
      亂而無從為法律行為，被告是否有依法聲請監護宣告或輔
      助宣告等疑義，均未見被告以實其說，臨訟始稱其罹患憂
      鬱症而否認契約之效力，委不足採。況原告確已給付398
      萬元價金予被告，縱令契約無效，原告仍得依民法第179
      條之規定請求被告返還上開價金。再者，被告另指稱系爭
      房地經高雄銀行股份有限公司（下稱高雄銀行）評估後，
      以420 萬元為擔保債權額，顯見系爭房地價值並無減損云
      云，惟高雄銀行對系爭房地進行評估時，對於系爭房地曾
      發生非自然死亡事件根本無所悉，因此才評估420 萬元之
      價值。本件原告已向高雄地檢署對被告之姐蕭淑真、姊夫
      李榮華，就其二人以被告名義訛詐原告以398 萬元購買系
      爭房地之情事提出詐欺告訴，並經檢察官以100 年偵字第
      21202 提起公訴，請鈞院詳察。並聲明：一、(一)先位聲明
      ：(1) 被告應給付原告3,980,000 元，及自起訴狀繕本送
      達翌日起至清償日止，按年息5 ％計算之利息。(2) 願供
      擔保，請准宣告假執行。二、備位聲明：(1) 被告應給付
      原告2, 000,000元，及自起訴狀繕本送達翌日起至清償日
      止，按年息5 ％計算之利息。(2) 願供擔保，請准宣告假
      執行。
二、被告則以：伊否認系爭房屋係屬凶宅。又伊當時與原告簽訂
    系爭買賣契約時，因罹患憂鬱症，主張系爭買賣契約效力未
    定。再者，原告於99年11月29日以系爭房地辦理抵押貸款，
    經貸款銀行評估系爭房地擔保債權額為4,200,000 元，顯已
    逾兩造買賣總價金，足認系爭房地價值並無減損。又系爭買
    賣契約之簽訂，均為被告之姐蕭淑真、姊夫李榮華在處理，
    被告並不知情，被告也未因詐欺罪被起訴云云，資為抗辯。
    並聲明：(1) 原告先、備位之訴，均應予駁回。(2) 如受不
    利判決，願供擔保請准免為假執行。
丙、兩造不爭執事項如下：
（一）兩造於 99 年 11 月 18 日就系爭房地簽訂系爭買賣契約
      ，總價金為 3,980,000 元，並於 99 年 11 月 29 日辦
      理所有權移轉登記完畢。
（二）系爭房地買受前，被告之代理人蕭淑真及巨亨公司業務人
      員曾出示「不動產標的現況說明書」，聲明系爭房屋未曾
      發生兇殺、自殺等非自然身故事實之證明文件。
丁、得心證之理由：
一、原告主張系爭房屋曾於 95 年間發生房客燒炭自殺事件，惟
    被告之姐蕭淑真、姊夫李榮華出售系爭房屋予原告時，卻隱
    瞞上開重要交易事實，而以非凶宅之價格398 萬元出售予原
    告，蕭淑真、李榮華亦因上開行為經檢察官提起公訴等情，
    業據其提出李榮華與前手黃名宏之買賣契約書、高雄地檢署
    100 年偵字第21202 好起訴書為證，並經本院調取上開偵查
    卷宗核閱無誤，堪信為實。被告雖辯稱伊當時與原告簽訂系
    爭買賣契約時，因罹患憂鬱症，故系爭買賣契約效力未定云
    云，並提出診斷證明書及病歷為證，惟上開資料僅顯示被告
    於99年10、11月間因有失眠、胃口差、負向思考、情緒低落
    及酒精使用等問題，經診斷為憂鬱症及酒精成癮，並無法證
    明被告於上開期間因精神障礙或其他心智缺陷致其意思表示
    之能力顯有不足，且被告又未經法院為輔助之宣告，其上開
    辯解自不足採。
二、按民法第 354 條第 1 項規定：「物之出賣人對於買受人，
    應擔保其物依第 373 條之規定危險移轉於買受人時無滅失
    或減少其價值之瑕疵，亦無滅失或減少其通常效用或契約預
    定效用之瑕疵。但減少之程度，無關重要者，不得視為瑕疵
    。」而所謂物之瑕疵係指存在於物之缺點而言。凡依通常交
    易觀念，或依當事人之決定，認為物應具備之價值、效用或
    品質而不具備者，即為物有瑕疵，且不以物質上應具備者為
    限（參見最高法院 73 年台上字第 1173 號判例意旨）。依
    目前房地產市場對「凶宅」之定義，係指「曾發生兇殺或自
    殺致死情事」之房屋，此一因素雖未對房屋造成直接「物理
    性」之損傷，但就一般社會大眾而言，仍屬於心理層面嫌惡
    狀況，對於居住其內之住戶，除對居住品質發生疑慮外，在
    心理層面上會造成相當大之負面影響，與周遭環境相較，買
    賣價格會有顯著低落情事，故依估價學理適合性原則，非自
    然身故之情事，將對不動產之個別條件產生負面影響，在房
    地產交易市場及實務經驗，具有非自然身故情事之房屋或不
    動產，均會影響購買意願及購買價格，使該標的物之市場接
    受程度及價格之低落情形，在客觀上已非一般適於居住之標
    的，將造成經濟上之價值減損，影響市場價格，應屬民法第
    354 條第 1 項規定「物之瑕疵」。而房屋內是否曾發生有
    人「非自然身故」之情事，乃屬房屋交易之重要資訊，若購
    買者知悉上情，多因心生畏怖而欠缺購買意願，影響房屋之
    交易價值甚鉅，即屬交易上之重大瑕疵。查系爭房屋曾發生
    房客燒炭自殺事件，已如前述，此屬一般社會通念上所認知
    之「兇宅」，被告雖辯稱原告於 99 年 11 月 29 日以系爭
    房地辦理抵押貸款，經高雄銀行評估系爭房地擔保債權額為
    420萬元，顯已逾兩造買賣總價金，足認系爭房地價值並無
    減損云云，惟經本院向高雄銀行函查之結果，該銀行表示於
    評估當時並未慮及系爭房地曾發生過非自然身故事件，有該
    銀行100 年9 月5 日100 年高銀密放港字第1000000723號函
    可佐，可知高雄銀行所作之評估並未將非自然身故事件考量
    在內，自難憑此認定此事件並未影響系爭房屋之價值。又被
    告於99年1 月28日向前手黃名宏購買系爭房地時，前手已聲
    明系爭房屋曾發生非自然身故事實，故當時雙方以230 萬元
    買賣價金成交，而原告購買系爭房地時，被告之代理人蕭淑
    珍曾出示「不動產標的現況說明書」聲明系爭建物未曾發生
    凶殺、自殺等非自然身故事件，系爭買賣契約之成交價則為
    398 萬，有各該買賣契約書及說明書在卷可佐。是由前後兩
    次交易之成交價格相差達170 萬元，可知買受人一旦知悉系
    爭房屋屬凶宅，成交價格即大幅跌落，應屬民法第354 條第
    1 項規定「物之瑕疵」，被告自應就系爭房屋負出賣人物之
    瑕疵擔保責任，而此瑕疵擔保責任乃無過失責任，故被告辯
    稱系爭買賣契約乃訴外人蕭淑真、李榮華處理，其不知情云
    云，縱係屬實，也無礙其擔保責任之成立。
三、次按，民法第 359 條規定：「買賣因物有瑕疵，而出賣人
    依前五條之規定，應負擔保之責者，買受人得解除其契約或
    請求減少其價金。但依情形，解除契約顯失公平者，買受人
    僅得請求減少價金。」而該條但書所謂買受人解除契約顯失
    公平，係指瑕疵對買受人所生之損害，與解除契約對出賣人
    所生之損害，有失平衡而言（參見最高法院 88 年度台上字
    第 1438 號判決意旨）。查被告於 99 年 1 月 28 日向前
    手以 230 萬元購入系爭房屋後，不到一年時間即以 398 萬
    元轉賣予原告，並向原告聲明系爭房屋未發生凶殺、自殺等
    非自然身故事件，被告蓄意隱瞞此影響交易價格之重大事實
    ，使原告以高價購買系爭房地，是以原告購得系爭房地之損
    害可謂鉅大，唯有解除契約方能彌補買受人所受損害；反觀
    被告在解除契約後，仍保有系爭房屋之所有權，仍可出租或
    自住，況原告自取得系爭房屋所有權未及數月即發現上情而
    提起本件訴訟，使用系爭房屋之時間甚短，是以解除契約對
    被告之損害並非鉅大，對被告並無顯失公平之處，原告主張
    依民法第 359 條解除契約為有理由，應予准許。
四、綜上所述，原告主張系爭房屋具物之瑕疵，而解除系爭買賣
    契約為可採，從而，原告本於解除契約回復原狀之法律關係
    ，請求被告返還買賣價金 398 萬元及自本起訴狀繕本送達
    翌日即 100 年 5 月 10 日起至清償日止，按年息百分之 5
    計算之利息，為有理由，應予准許。又原告主張先位之訴既
    經准許，備位之訴即無庸審酌，附此敘明。
五、兩造陳明願供擔保以代釋明，聲請宣告假執行或免為假執行
    ，核無不合，爰各酌定相當之擔保金額後准許之。
六、據上論結，本件原告之訴為有理由，依民事訴訟法第385 條
    第1 項前段、第78條、第390 條第2 項、第392 條第2 項，
    判決如主文。
    。
中    華    民    國   100    年    12    月    14    日
                  民事第一庭法  官  管安露
以上正本係照原本作成。
如對本判決上訴，須於判決送達後20日內向本院提出上訴狀。如
委任律師提起上訴者，應一併繳納上訴審裁判費。
中    華    民    國   100    年    12    月    15    日
                                書記官  顏妙芳